臺灣高等法院臺中分院刑事判決　　　　 96年度上訴字第804號
上　訴　人　臺灣南投地方法院檢察署檢察官
上　訴　人
即　被　告　甲○○
被　　　告　戊○○
共　　　同
選任辯護人　熊賢祺律師
上列上訴人因被告妨害自由等案件，不服臺灣南投地方法院95年
度訴字第761號中華民國95年12月27日第一審判決（起訴案號：
臺灣南投地方法院檢察署95年度偵字第2215號），提起上訴，本
院判決如下：
      主  文
上訴駁回。
      事  實
一、戊○○前因妨害自由案件，經台灣南投地方法院判處有期徒
    刑五月確定，甫於民國 (下同)九十三年一月十六日執行完
    畢出獄。緣己○○於九十五年五月十三日因急需款項，遂至
    南投縣南投市○○○街三五號欲向乙○○借款新臺幣（下同
    ）二萬元，惟乙○○並無多餘款項可借，己○○遂轉向甲○○借款，詎甲○○竟趁己○○急迫需現金應急，要求己○○
    借款以十天為一期利息四千元，且需先行扣除第一期利息（
    即己○○實際借得一萬六千元），而取得顯不相當之利息（
    經換算為年息為百分之九百，起訴書誤載為百分之七百三十
    ）；另要求己○○開立面額四萬元由乙○○當面背書之本票
    一紙，且要求己○○交付本人之國民身分證以為擔保；己○○開立本票並由乙○○背書之後，己○○即將本票、國民身
    分證交給甲○○收執，嗣於同年月十七日，甲○○因懷疑借
    款人己○○已去向不明，欲提前催討上開債務，遂於當日上
    午九時許，前往南投縣南投市○○街某處找尋背書人乙○○
    ，並通知具有妨害自由犯意聯絡之戊○○ (妨害自由部分業
    經判決確定)、丁○○ (業經判決確定)，要戊○○、丁○○
    等人前往南投市○○街強押乙○○上車，嗣因乙○○配合甲○○之要求，而一同返回南投縣南投市○○○街三五號商談
    己○○之債務問題，甲○○於接到乙○○後，又去電戊○○
    要其等前往南投縣南投市○○○街三五號會合，甲○○與乙○○到達南投縣南投市○○○街三五號後，戊○○、丁○○
    亦隨後趕到，甲○○即囑咐戊○○、丁○○負責看管乙○○
    ，私行拘禁乙○○，適至當日十二時許，己○○撥打電話予
    乙○○，乙○○遂向己○○哭訴其遭甲○○等人帶走並限制
    自由，將電話交給甲○○接聽，而己○○於電話中亦拜託甲○○先行放乙○○回去，其會再籌錢返還，然為甲○○所拒
    絕後，己○○始報警前往南投縣南投市○○○街三五號，當
    場將甲○○等三人予以逮捕，始知上情。
二、案經南投縣政府警察局中興分局報告臺灣南投地方法院檢察
    署檢察官偵查起訴。
      理  由
壹、有罪部分：
一、訊據被告甲○○雖矢口否認犯罪，辯稱：己○○對於借貸事
    務知識充足有經驗，非急迫、輕率無經驗，況且並無約定利
    息，未扣取四千元利息，乙○○係在自己家中等候己○○商
    討解決欠款問題，行動自如，亦有與魏秀梅在門口對話聊天
    ，且庚○○亦曾前往該處向其催討債款，並無被剝奪行動自
    由之情事云云。惟查：
  證人即被害人己○○於原審法院審理中結證：伊是在南投縣
    南投市○○○街三五號向被告甲○○借款二萬元，但實際拿
    到一萬六千元，有提供身分證及四萬元本票作擔保，伊是因
    為缺錢才向被告甲○○借錢，伊有打電話給被害人乙○○，
    她在哭，說她被被告抓到那邊，伊有要被害人乙○○拿電話
    給被告甲○○聽，被告甲○○要求當天就要還，伊沒有辦法
    ，後來伊跟朋友說，朋友就報警等語。
  證人乙○○於原審法院審理中結證：被害人己○○急用錢，
    九十五年五月十三日我們在南投市○○○街三五號打麻將，
    被告甲○○正好也在那裡，被害人己○○跑來找伊借錢，伊
    說被告甲○○好像有在幫人家週轉，被告甲○○說要伊或魏
    秀梅背書伊才要借，伊就替被害人己○○背書借了二萬元，
    本票是被害人己○○開的，本票面額是四萬元，實際上當場
    是拿到一萬六千元現金，預扣十天利息四千元，錢是從被告
    甲○○的口袋裡拿出現金點給被害人己○○的，從信義街回
    到等東山一街後，被告甲○○問伊被害人己○○在那裡，伊
    告訴被告甲○○說錢要到二十二日才到期，為何十七日就來
    找被害人己○○，被告甲○○就說被害人己○○跑了，要伊
    現在就還，伊說伊現在沒有辦法還，被告甲○○就叫伊一定
    要還，伊打電話叫朋友來載，但他們不准伊出去，後來被害
    人己○○打電話來，伊告訴被害人己○○被告甲○○在這裡
    ，被害人己○○叫伊把電話交給被告甲○○，叫被告甲○○
    放伊走，她會還錢，但被告甲○○說還錢才能走，被告甲○○叫被告丁○○、戊○○看伊，不讓伊出去，伊本來叫朋友
    到廚房載伊，他們不讓伊出去，就把廚房後面的門關起來等
    語，於本院結稱：己○○因為有事情要用錢，好像要繳什麼
    錢，好像很急，．．．伊不會無無緣無故害甲○○等語。
  證人即共犯丁○○於於警詢中供陳：伊與被告戊○○類似軟
    禁在控制被害人乙○○之行動，不讓她離開南投縣南投市○○○街三五號，當天被告戊○○有告訴伊，被告甲○○要他
    們去南投縣南投市○○街押人，但不知道是要押何人，途中
    被告戊○○接了電話後，就改到南投縣南投市○○○街三五
    號，被害人乙○○被軟禁的五個小時中，由伊監視被害人王
    淑人的行動，正門沒有上鎖，不過被害人乙○○就是不能離
    開前院鐵門，伊是聽到被告甲○○與被害人乙○○的對話，
    才知道被害人己○○有向被告甲○○借錢，被害人己○○有
    簽一張四萬元的本票，由被害人乙○○背書等語（九十五年
    度偵字第二二一五號第二十四至二十八頁），並經原審法院
    勘驗警詢光碟屬實，嗣被告丁○○於原審時陳述：伊沒有妨
    害乙○○自由，係伊借錢給己○○等語，於本院證述：伊之
    警訊筆錄是半夜做的，伊要休息，因警員以不好的口氣說趕
    快做完筆錄，就可以休息了，才會半夜做的，有關案情的部
    分，問話的警員有做打人的假動作，但是沒有攝影到，攝影
    機只有拍伊及製作筆錄的警員，因為害怕，才會說那些話等
    語，然查警員於製作證人丁○○筆錄前有先訊問其是否同意
    夜間訊問，於證人丁○○表示同意後方繼續訊問，訊問之警
    員並無對證人丁○○施強暴脅迫之情事，證人就警員訊問知
    否甲○○有叫乙○○拿槍去找己○○拿錢出來還，表示不知
    道 (見原審勘驗筆錄)，證人丁○○所稱製作筆錄之警員有
    作勢打人施脅迫並無證據可佐，尚難採信，警訊筆錄顯係出
    於證人丁○○之自由意識，證人丁○○警訊時之陳述距案發
    時間近，較少受外力干擾，所述且不利於己，具有較可信之
    特別情況，且為證明被告等犯罪事實存否所必要，自有證據
    能力，得採酌。參以證人乙○○自被告甲○○載回東山一街
    後，至警察人員到場，與被告甲○○等三人同處一室約四、
    五個小時，益徵證人乙○○行動自由受限制。證人丁○○及
    共犯戊○○因共犯此部分妨害自由罪行，業經判刑確定 (見
    原審判決)，共犯戊○○於本院供述：未妨害乙○○行動自
    如等語，顯係迴護被告甲○○之詞，不足為有利被告甲○○
    之認定。
  按債權人就超過週年百分之二十之利息，無請求權，除週年
    百分之二十之利息外，不得以折扣或其他方法，巧取利益，
    民法第二百零五、二百零六條參照，本件被害人己○○急需
    用錢向被告甲○○借款二萬元，實拿一萬六千元（預先扣除
    四千元之利息，此部分應不得算入被害人所借之款項內），
    以十天為一期，每期四千元，週年利率高達百分之九百，顯
    係重利，被害人己○○以此重利向被告甲○○借貸，堪認其
    確屬急迫。
  證人魏秀梅於原審法院證稱：伊有和被害人乙○○走到門口
    講話，並沒有人跟出來等語，另證人庚○○於本院證述：南
    投市○○○街35號是賭場，麗香在那裡住很久了，伊太太常
    在那邊賭、女兒也常去在那邊，九十五年五月十七日伊去的
    時候，有一位胖女子 (指乙○○ )，伊認識她但不知名字，
    她幫麗香顧賭場，並從事煮飯等工作，伊要向她討四千元，
    伊問她為何騙人，伊太太要繳會錢，伊叫她出來要向她討錢
    ，被告並沒有跟出來，胖女子說話時並沒有異樣，不清楚甲○○與該胖女子，有無債務糾紛，常常聽到人家要向己○○
    討債等語。然證人乙○○於本院證述：當天甲○○將伊帶到
    東山一街35號，魏秀美有去，但她在門的外面，沒有進來，
    伊隔著鋁門請魏秀美跟甲○○說，如果己○○沒有還，伊會
    還，魏秀梅在原審所述，伊有跟她一起出去在屋簷下說話，
    是她一面之詞，沒有這回事，當日庚○○並沒有過去，庚○○跟伊要四千元是本件事情過後在路上或朋友家向伊要，不
    是當天等語，證人丁○○於警訊時即供陳有監視乙○○之行
    動，乙○○不能離開前院鐵門等語，另共犯戊○○及丁○○
    於當日亦在現場，證人魏秀梅於原審竟證述：未看到戊○○
    、丁○○等語，縱證人庚○○所述：常常聽到人家要向己○○討債屬實，亦難據此即認本件證己○○向被告甲○○借貸
    非急迫，證人魏秀梅、庚○○上開證述，均難據為有利被告
    等之認定。綜上所述，本件事證明確，被告甲○○上開所辯
    係脫卸之詞，不足採信，犯行應堪認定。被告甲○○於本院
    審理中聲請傳喚證人魏秀梅，然證人魏秀梅業於原審到庭證
    述，且本件待證事實已臻明瞭，爰不再傳訊，併予敘明。
二、核被告甲○○所為，係犯刑法第三百零二條第一項妨害自由
    罪、第三百四十四條之重利罪 (按九十四年二月二日修正公
    布，九十五年七月一日施行之刑法第三十三條第五款規定：
    罰金：新臺幣一千元以上，以百元計算之，與修正前刑法第
    三十三條第五款規定：罰金一（銀）元以上相較，修正前之
    規定有利於被告，依刑法第二條第一項規定應適用修正前之
    規定 )。被告就所犯妨害自由罪與證人丁○○及戊○○間有
    犯意聯絡及行為分擔，為共同正犯 (按九十四年二月二日修
    正公布，九十五年七月一日施行之刑法第二十八條將共同正
    犯修正為共同實施，僅係文字之修正，尚無比較之問題) ，
    被告甲○○所犯上開二罪，犯意各別，構成要件互異，應分
    論併罰。原審審酌被告甲○○犯罪之動機、目的、手段及重
    利高達百分之九百，於己○○借貸期限未至，即強行索討，
    妨害乙○○之自由，對乙○○所生之危害暨犯罪後之態度等
    一切情狀，依刑法第二條第一項、第三百零二條第一項、第
    三百四十四條、第二十八條、刑法施行法第一條之一，分別
    判處有期徒刑月 (重利)及捌月 (妨害自由)，並依修正前
    刑法第五十一條第五款之規定定其應執行刑 (按九十四年二
    月二日修正公布，九十五年七月一日施行之刑法第五十一條
    第五款規定：宣告多數有期徒刑者，於各刑中之最長期以上
    ，各刑合併之刑期以下，定其刑期，但不得逾三十年，與修
    正前：宣告多數有期徒刑者，於各刑中之最長期以上，各刑
    合併之刑期以下，定其刑期，但不得逾二十年之規定比較，
    修正前之規定有利於被告，依刑法第二條第一項規定，應適
    用修正前之規定)，核其認事、用法、量刑均無不當，被告
    甲○○上訴否認犯罪並無理由，應予駁回。
三、公訴意旨另以：被告甲○○於九十五年五月十七日上午九時
    許，前往南投縣南投市○○街脅迫乙○○坐上其所駕駛之之
    W8-1833號自小客車，否則將予毆打，致乙○○因恐被毆打
    而坐上該車，因認被告此部分亦犯妨害自由罪嫌云云，按犯
    罪事實應依證據認定之，無證據不得認定犯罪事實，刑事訴
    訟法第一百五十四條第二項定有明文。公訴人認被告犯此部
    分罪嫌不外以證人乙○○於偵查中證稱：被告甲○○要伊上
    車，對伊說「你不用敬酒不吃吃罰酒」，強迫伊上車等語為
    據，然證人魏秀梅於原審法院審理中結稱：被告甲○○在南
    投縣南投市○○街時，並沒有強迫被害人乙○○上車，是因
    為當時在下雨等語明確，證人乙○○於原審中亦證稱：被告
    甲○○僅堅持伊要上車，並無強押之行為等語，殊難以證人
    乙○○於偵查中之證述遽認被告甲○○犯此部分妨害自由罪
    行，因與上開判罪之妨害自由部分有實質上一罪之關係，爰
    不另為無罪之諭知。
貳、無罪部分：
一、公訴意旨略以：被告戊○○與被告甲○○共同基於重利之犯
    意聯絡，於九十五年五月十三日某時，在南投縣南投市○○○街三五號，趁己○○急需現金應急、且輕率無經驗之情形
    下，以二萬元十天為一期利息四千元，且需先行扣除第一期
    利息（即己○○實際借得一萬六千元）之方式，借款予己○○，取得與原本顯不相當之重利，因認被告犯刑法第三百四
    十四條之重利罪嫌云云。按犯罪事實應依證據認定之，無證
    據不得認定犯罪事實，刑事訴訟法第一百五十四條第二項定
    有明文。訊據被告戊○○堅決否認犯此部分罪行，辯稱：己○○係向甲○○借錢，款項由甲○○交付，伊僅係代收執己○○交付刁勝鋼之本票等物而已，經查證人乙○○於原審法
    院審理中結證：己○○因急需用錢，遂前來借錢，那時甲○○在南投縣南投市○○○街三五號打麻將，因伊沒錢，就要
    己○○轉向甲○○借錢，當時戊○○、丁○○也在場，本票
    是誰拿出來的，伊不知道等語，證人己○○於原審審理中結
    證：伊是向甲○○借錢，本票是甲○○拿給伊簽的，借錢時
    ，戊○○在場，站在甲○○的旁邊等語，己○○既是向甲○○借款，甲○○於借款前亦未與戊○○討論，款項亦為甲○○所交付，並命己○○交付身分證、本票等物，戊○○僅於
    己○○交付身分證、本票予甲○○後代為收執，並無證據足
    認被告戊○○就本件借貸之重利犯行與甲○○間有犯意之聯
    絡及行為分擔，殊難僅以被告戊○○代為收執己○○交付之
    本票及身分證暨嗣後參與妨害乙○○之自由，遽認其共犯重
    利犯行，原審為無罪之諭知，認事、用法並無不當，檢察官
    以原審此部分判決無罪不當為由上訴，核無理由，亦應予駁
    回。
、據上論斷，應依刑事訴訟法第三百六十八條，判決如主文。
    本案經檢察官丙○○到庭執行職務。
中　　華　　民　　國　　96　　年　　5 　　月　　24　　日
            刑事第九庭    審判長法　官　陳　筱　珮
                                法　官  余  仕  明
                                法　官  康  應  龍
上列正本證明與原本無異。
妨害自由部分得上訴。
如不服本判決應於收受送達後十日內向本院提出上訴書狀，其未
述上訴之理由者並得於提起上訴後十日內向本院補提理由書 (
均須按他造當事人之人數附繕本)。
                                書記官  姚  錫  鈞
中　　華　　民　　國　　96　　年　　5 　　月　　25　　日
